行　政　法　院　判　決　　　　　　　　　　　　　八十八年度判字第三五六八號
　　原　　　告　建通精密工業股份有限公司
　　代　表　人　甲○○
　　被　　　告　經濟部智慧財產局（原經濟部中央標準局）
右當事人間因新型專利舉發事件，原告不服行政院中華民國八十七年九月二十一日台
八七訴字第四六一八九號再訴願決定，提起行政訴訟。本院判決如左︰
　　主  文
原告之訴駁回。
　　事  實
緣駿昌精密工業股份有限公司（原名建通精密工業股份有限公司）於民國八十年四月
三十日以其「電器插頭用彈片之改良」係以金屬彈片作為主體，並予以適當彎折成形
，特徵在於彈片之接線圓頭頂端形成喇叭口，便於電源線和接線圓頭連結等情，向被
告申請新型專利，經編為第00000000號審查，准予專利，於公告期滿審查確
定後，發給新型第七一○八一號專利證書。旅駿昌精密工業股份有限公司將專利權讓
與原告（原名泉嬴精密工業股份有限公司）。嗣吳啟祥以本案說明書揭示習用電器插
頭之端子底端呈喇叭口狀，以利穿線，本案係熟習該項技藝人士所得仿效，未具增進
之功效，有違核准專利當時（以下簡稱當時）專利法第九十五條、第九十六條第一款
及第五款之規定云云，對之提出舉發。案經被告審查，為「本案舉發成立，應撤銷其
專利權。」之審定，發給八十六年八月十五日（八六）台專（判）○二○二七字第一
三二四四四號專利舉發審定書。原告不服，提起訴願、再訴願，均遭駁回，遂提起本
訴。茲摘兩造訴辯意旨於次：
原告起訴意旨略謂︰一、按，「凡對物品之形狀、構造或裝置首先創作合於實用之新
型者，得依本法申請專利」。係為修正前專利法第九十五條之規定，又新型須無運用
申請前之習用技術、知識顯而易知未能增進功效。亦為修正前專利法第九十六條第一
項第五款之規定。若有違專利法之規定，可由舉發人附具證件提出舉發，從而，是否
舉發可資採認，應由其揭示之法條、理由及證據而斷。二、查本案，依專利公報公告
內容得知係：一種「電器插頭用彈片之改良」，其申請專利範圍之特徵部分乃：彈片
之接線圓頭頂端形成一喇叭口，以便於電源線和接線圓頭連結者。三、而關係人所主
張本案所違反專利法之情事，所提出之舉發證據，其中證據二為公告第六七二七五九
號專利案公報影本，舉發證據三為公告第0000000號專利案公報影本，及補充
證據德國專利第0000000號。其中前述各項證據皆未被被告機關所採。四、然
被告、經濟部、行政院所執以審定與決定之理由，皆以本系案本身專利說明書第一頁
所述之習用技術內容，而論本案為習用技術之運用。五、創作說明之內容竟然在核准
後成為被告倒打一耙申請人（即原告）之工具，不但在為政厚道上有可議之處，也間
接鼓勵爾後申請專利者，盡量隱瞞，誤導審查委員，這難道是專利法鼓勵創作之初衷
嗎﹖況且在歷經初審審查階段與三個月公開（公告）審查階段，皆足以證明被舉發案
可承受審查機關之公鑒與社會大眾之公評。六、至於被告在審定理由第六項所指本案
與引證案與端子具喇叭口為同一技術，是以論稱本案為習用技術之運用，顯而易知無
功效增進。此語顯然有誤，按，修正前專利法（今專利法亦同），技術之定義絕非狹
義之解釋為二不同之物具有近似之構造即稱技術相同，「技術」一詞，含有動態（以
文法而言，稱為動名詞）之意涵，例如藝能、技巧、手段。其意與修正前專利法第九
十五條之形狀、構造與裝置而較，更為廣泛。否則法律大可定為「運用申請前之習用
之形狀、構造與裝置．．．」，而不必定為「技術」，更何況端子與彈片上之接線圓
頭製作技術相去甚遠，實不宜在不平之基礎上等論。七、按，被告在審定理由第六項
所指本案「比照」設置成喇叭口。當然，原告不承認本案如被告為「比照」一詞，縱
以「比照」之精神，即學理上所謂之「全部使用理論」，依據曾任被告審查長（（專
利學權威）之黃文儀先生於其所著之「申請專利範圍的解釋與專利侵害判斷」一書，
其中第七十五頁對於「全部使用理論」之討論，前揭認為將專利發明於別的用途裡加
以運用，是否認為侵害，自古即爭議不斷，其所著間亦討論數種案例，及爾後此一理
論之發展趨勢。請鈞院撥一閱。八、原告所主張的並非選擇任何一有利原告之案例
，而故意忽不利原告之案例，原告所請鈞院理解的是，不論是專利法中所稱之「技
術」或「全部使用理論」中之爭議，皆凸顯一個「個案審定，但憑心證」之目前國內
專利審查之事實，易言之，被告所作之處分，本質上是有相當大之裁量空間的。既然
行政裁量之空間如此大，外部受到法律規範，內部則亦應受到行政原理之約束。即一
個模稜兩可，可否皆宜之處分中，選擇一尊重權利安定之最佳處分。而專利權利之安
定性，斷不可因一個與原告牽涉司法爭訟者之多項不具證據力之舉發，就能否定，而
小（不具證據力之舉發）害大（專利合法權利歷經多年之安定性）。若經被告貿然之
處分，不但有悖權利安定，且對原告造成權益損害。九、再則，本案之技術內容為彈
片接線圓頭頂端形成一喇叭口，以便於電源和接線圓頭連結。是知，由被系爭案之創
作說明中可知，本案基本上之本體，係由彈片配合插頭半成品形狀，予以適當彎折成
型，是以其「技術」基礎是以一沖型模具與作業所完成，而端子則是以車床之車製完
成，被告或許囿於理論，無法深刻體會法二者在技術上軒輊與差異，按，系爭案之接
線圓頭乃與彈片利用金屬銅片並配合所製成之模具，在一貫作業下所沖折與沖型而成
，因此彈片接線圓頭乃彈片結構之一部分，並非獨立而附著於彈片，而不宜如被告將
接線圓頭與端子類比，以免引喻失義。十、最重要一點，依據專利法第九十五條規定
，係指凡對於「物品」之形狀．．．得依本法申請專利」。那麼何謂物品，依據被告
八十三年十月所著之「專利審查基準」一書，其中，第 2-1-2頁第二節，稱「物品」
係具有一空間型態之實物。又其中第 1-1-2頁第一節，稱「物品」係具有一定空間之
機器、裝置或產品。是知，一物品自然有一特定之空間型態。今被告機關以「端子」
與本案之「彈片」二不同之空間型態（不同之物品），顯然與原專利法第九十五條法
義有悖。從而，被告將端子上之喇叭口與系爭案特徵類比，是忽略二者「技術」上之
根本差異。更何況本案之技術內容於申請距今已有六年餘，以當時技術而論，本案之
技術內容確屬進步。綜上所述，本案被舉發之證據除多項已被被告機關不予採認外，
被告所核以採認之證據亦不具證據力，且所持之法理亦不能成立。爰此冀望鈞院慎予
審奪，賜判決撤銷一再訴願決定及原處分。
被告答辯意旨略謂︰原告主張本案基本上之本體，係由彈片配合插頭半成品形狀，予
以適當彎折成型，其技術基礎是以一沖型模具與作業所完成，而端子則是以車床之車
製完成，且彈片接線圓頭乃彈片結構之一部分，並非獨立附著於彈片，而不宜將接線
圓頭與端子類比云云，惟由本案專利說明書第一頁所述之習用技術及其圖式五、六所
載之習用技術之實施例中，已明白揭示電氣接頭之端子底端呈喇叭口狀，以利穿線，
其與本案申請專利範圍所載「於彈片接線圓頭頂端形成一喇叭口，以便於電源線和接
線圓頭連結」之技術特徵相較，兩者技術係屬同一，至於原告所稱本案接線圓頭係以
沖型模具與作業所完成，而端子是以車床車製完成部分，僅屬兩者構件製程上之差異
，與本案特徵是否具進步性之審酌無關，因此本案確為習用技術之轉用而無功效增進
者，自有違進步性規定。本局所為本案舉發成立，應撤銷其專利權之審定並無違法，
本案原告之訴無理由，請予駁回。
    理  由
按凡對於物品之形狀、構造或裝置，首先創作，合於實用之新型者，得依法申請專利
，固為當時專利法第九十五條所規定，惟若非首先創作或不合於實用者，自不得申請
專利，本院著有五十年判字第一二五號判例。又運用申請前之習用技術、知識顯而易
知未能增進功效者，即非新型，復為同法第九十六條第五款所明定。本件經被告審查
，以本案申請專利範圍記載於彈片接線圓頭頂端形成喇叭口，便於電源線和接線圓頭
連結為其特徵，惟在本案說明書第一頁所述習用技術中，已見習用電器插頭之端子底
端呈喇叭口狀，以利穿線，本案將接線圓頭比照設置成喇叭口狀，以利電線插接，即
屬習用技術之運用，且顯而易知未具增進之功效，有違進步性要件，乃為本案舉發成
立，應撤銷其專利權之審定。原告以本案之本體係由彈片配合插頭半成品形狀，予以
適當彎折成形，其技術係以沖型模具所完成，與端子係以車床車製完成有所差異，且
本案彈片接線圓頭係彈片結構之一部分，並非獨立附著於彈片云云，訴經經濟部、行
政院一再訴願決定除持與原處分相同之論見外，並以訴稱本案接線圓頭係以沖型模具
作業完成，而端子是以車床車製完成云云，僅屬兩者構件製程之差異，無解於本案係
習用技術之運用，不具進步性之認定，遂駁回其訴願、再訴願，揆諸首揭規定，均無
違誤。至原告起訴主張如事實欄所列各節。查本件訴願、再訴願階段，經檢附原申
請卷、舉發及訴願、再訴願理由等全部卷證資料，函送財團法人工業技術研究院審
查鑑定結果，亦為與原決定及原處分相同之認定，認本案為習用技術之簡單轉用，而
為熟習該項技術者所能輕易完成，且不具功效上之增進，不具進步性，不符合新型專
利要件等情，有該院機械工業研究所12.（八六）工研機審字第一三○九號及5.
11.（八七）工研機審字第○四七九號函檢送之審查意見書附經濟部可稽。此項經專
業機構所為之鑑定，具有專業性、客觀性及公正性，自具有公信力。原告仍認本件之
技術內容確屬進步云云，既未能舉任何具體數據以實，顯係一己之主觀之見，不足採
信，其起訴意旨難謂有理，應予駁回。
據上論結，本件原告之訴為無理由，爰依行政訴訟法第二十六條後段，判決如主文。
中    華    民    國     八十八      年      九      月      三十       日
                    行 政 法 院 第 五 庭
                                審 判 長 評  事      廖  政  雄
                                         評  事      趙  永  康
                                         評  事      沈  水  元
                                         評  事      林  清  祥
                                         評  事      姜  仁  脩
右  正  本  證  明  與  原  本  無  異
                                         法院書記官  郭  育  玎
中    華    民    國     八十八      年      十      月       一        日
